臺灣板橋地方法院刑事判決　　　　　 93年度交簡上字第104號
上　訴　人　臺灣板橋地方法院檢察署檢察官
上　訴　人
即　被　告　丁○○
選任辯護人　盧之耘律師
　　　　　　鍾永盛律師
上列上訴人因過失傷害案件，不服本院九十三年度交簡字第四二
一號中華民國九十三年九月八日第一審判決（聲請案號：九十二
年度偵字第二○一三七號、第二○一三八號），提起上訴，本院
管轄之第二審合議庭判決如下：
    主  文
上訴駁回。
    事  實
一、丁○○於民國九十二年九月十四日下午二時三十分許，駕駛
    車牌號碼ＣＫ—六一五○號之自用小客車，附載其夫彭作祿
    ，沿臺北縣三峽鎮○○路西向行駛。其行經臺北縣三峽鎮○
    ○路與中正路交岔路口而欲左轉中正路南向行駛時，對向車
    道適有乙○○（七十五年十月十一日生）騎乘車牌號碼ＮＵ
    六─八二○號之重型機車，附載王淑慧（七十七年三月九日
    生）沿臺北縣三峽鎮○○路東向行駛而來。丁○○原應注意
    汽車行駛至交岔路口，轉彎車應讓直行車先行，且注意車前
    狀況，隨時採取必要之安全措施，以防止危險之發生；而當
    時天氣晴朗，日間有自然光線，路面乾燥無缺陷及障礙物，
    視距良好，並無不能注意之情事，然仍疏未注意車前狀況及
    未禮讓對向由乙○○所駕駛直行之機車，而於上開交岔路口
    貿然左轉，另乙○○亦疏未注意車前丁○○所駕汽車貿然左
    轉之情形而採取必要之安全措施，致乙○○所騎乘機車車頭
    與丁○○之汽車右前保險桿發生撞擊，造成乙○○及王淑慧
    人車倒地，丁○○所駕駛汽車左前車輪並輾壓乙○○身體，
    致乙○○因而受有肝臟裂傷、左側肺葉鈍傷、腹壁、胸壁、
    四肢多處瘀傷、腫脹、胰臟破裂，及脾臟破裂之傷害。嗣經
    不詳姓名之路人報警，警據報前往現場處理時，丁○○在場
    承認其為肇事人且接受裁判；而乙○○送醫後因胰臟破裂致
    胰臟部分切除，及脾臟破裂致脾臟全部切除，致脾臟功能永
    久喪失，而於身體及健康有重大不治之傷害。
二、案經乙○○及其父甲○○訴由臺北縣政府警察局三峽分局報
    告臺灣板橋地方法院檢察署檢察官偵查聲請簡易判決處刑。
    理  由
一、犯罪事實之認定：
  (一)訊之被告丁○○固坦承於上揭時、地駕車致告訴人乙○○受
    傷之事實不諱，惟矢口否認有何過失傷害之犯行，辯以：車
    禍時伊的車速約時速二十幾公里，告訴人乙○○機車時速約
    五、六十公里，兩車碰撞前伊根本沒有看到告訴人乙○○，
    故伊於本件車禍並無過失；另本件案發時伊已駛過該交岔路
    口之中心點，依道路交通安全規則第一百零二條第一項第六
    款之規定，此時直行車應讓轉彎車先行，是以告訴人乙○○
    未依上開規定禮讓伊車輛先行，自亦難認伊有何過失可言云
    云。
  (二)經查：
    1.被告丁○○於民國九十二年九月十四日下午二時三十分許
      ，駕駛車牌號碼ＣＫ—六一五○號之自用小客車，附載其
      夫彭作祿，沿臺北縣三峽鎮○○路西向行駛，行經臺北縣
      三峽鎮○○路與中正路交岔路口而欲左轉中正路南向行駛
      時，對向車道適有告訴人乙○○（七十五年十月十一日生
      ）騎乘車牌號碼ＮＵ六─八二○號之重型機車，附載王淑
      慧（七十七年三月九日生）沿臺北縣三峽鎮○○路東向行
      駛而來，兩車發生撞擊，致告訴人乙○○及王淑慧人車倒
      地，被告所駕駛汽車左前車輪並輾壓告訴人乙○○身體，
      致告訴人乙○○因而受有肝臟裂傷、左側肺葉鈍傷、腹壁
      、胸壁、四肢多處瘀傷、腫脹、胰臟破裂，及脾臟破裂之
      傷害，經送醫後因胰臟破裂致胰臟部分切除，及脾臟破裂
      致脾臟全部切除，致脾臟功能永久喪失等情，為被告自承
      不諱在卷，核與告訴人乙○○於警詢、偵查及原審訊問、
      本院審理中之指述、目擊本案車禍之證人王淑慧於偵查及
      原審訊問中證述之情節大致相符，並有道路交通事故現場
      圖、道路交通事故調查報告表(一)、(二)、道路交通事故補充
      資料表、駕駛執照影本各乙紙，現場及車損照片共十四幀
      、財團法人恩主公醫院甲種診斷證明書乙紙、同醫院九十
      三年三月二十三日（九三）恩醫事字第Ｏ三七一號函附病
      歷摘要紀錄及出院病歷摘要各乙份等在卷可稽。
    2.被告雖否認有何過失犯行，並以前揭情詞置辯，惟查：
      (1)兩車撞擊時車輛接觸部位之認定：被告謂本件車禍之發
        生，係其車輛右前側與告訴人乙○○之機車車頭發生碰
        撞等語；告訴人乙○○則稱係被告車輛之左前方與其機
        車左方發生碰撞云云，雙方所述兩車撞擊時車輛接觸之
        部位並非一致。經本院當場勘驗雙方車輛結果，亦無法
        由目視直接判斷確實之碰撞部位，乃囑託內政部警政署
        刑事警察局依雙方所指之可能碰撞位置進行採證鑑定。
        經該局依所見車輛漆痕及雙方主張之碰撞部位採集可疑
        油漆抹痕、脫落油漆片及車殼漆片分析鑑定結果，自被
        告車輛左前側採集之油漆抹痕與告訴人乙○○機車之車
        殼油漆成分不相似，可排除被告車輛左前側採集之油漆
        抹痕係由告訴人乙○○機車接觸轉移所致；又自被告車
        輛前保險桿右側高度約三十九至四十三公分處所採集之
        油漆抹痕，經檢驗未發現外來淡藍色（按被告車輛為紅
        色，告訴人乙○○之機車為藍色）或其他可資比對之可
        疑物，無法比對鑑定；而由被告車輛前保險桿前側靠右
        高度四十七至五十一公分處所採集之油漆擦抹痕，經鑑
        定結果與告訴人乙○○機車之車殼油漆（採自機車前輪
        擋泥板）成分相似，據此結果研判，該油漆抹痕係由告
        訴人乙○○機車接觸移轉之可能性較高，亦即被告自用
        小客車之前保險桿前側靠右曾與告訴人乙○○機車發生
        碰撞接觸之可能性較高，此有該局九十四年七月四日刑
        鑑字第○九四○一○二二三七號函及所附九十四年五月
        二十五日刑鑑字第○九四○○三一三九八號鑑定書與鑑
        識相片八十七幀在卷可稽。上開鑑定結果，核與告訴人
        乙○○指述兩車撞擊部位不符，而與被告所稱係其車輛
        右前側與告訴人乙○○之機車某部位發生碰撞之供述合
        致，參酌本件肇事後告訴人機車係倒臥於緊靠被告車輛
        右後側之情形（參九十二年度核退字第八三六○號偵查
        卷第二十九頁相片所示），堪認本件車禍之發生，係被
        告自用小客車之前保險桿前側靠右部位與告訴人乙○○
        機車碰撞所致。
      (2)兩車撞擊地點之認定：被告辯稱發生撞擊時其車輛已進
        入中正路內側車道而與車道平行，車頭並已駛至內車道
        地面所繪「禁行機車」標字之「車」字，且碰撞後立即
        停止未曾前進，故九十二年度核退字第八三六○號偵查
        卷第二十九頁相片所示其車輛之停放位置即為發生碰撞
        時其車輛之位置云云（參本院九十四年一月五日勘驗筆
        錄及九十四年十一月十一日審判筆錄第十頁）；而告訴
        人乙○○則指稱係在上開交岔路口約相對於中正路中央
        分隔島及西側大同路（以中正路分界）分向限制線延伸
        交會處與被告車輛撞擊（參上開勘驗筆錄及本院卷第八
        十九頁現場圖），雙方說法亦為相左。惟查：
        被告所稱上開中正路內側車道地面所繪製之「車」字
          ，係位於中正路中央分隔島末端南方之內側車道上，
          而告訴人乙○○機車之倒地位置則在上開交岔路口靠
          近中正路內外車道分道線起始點之北方，並倒置於被
          告車輛右後方（參九十二年度核退字第八三六○號偵
          查卷第二十八頁至第三十一頁現場所攝相片）。而本
          件係被告自用小客車之前保險桿前側靠右部位與告訴
          人乙○○機車碰撞所致，已詳為析述如前，茍被告所
          稱發生撞擊地點屬實，告訴人之機車當應倒置於其車
          輛之右前側或右側靠前方之中正路車道，焉有倒於被
          告車輛右後方交岔路口處之可能？此於物理原則顯有
          未符。況本件既係被告自用小客車之前保險桿前側靠
          右部位與告訴人乙○○機車碰撞，以事發後所攝現場
          狀況顯示告訴人乙○○機車倒置位置已在被告車輛右
          後方之情形以觀，尤足證明被告車輛撞及告訴人陳峙
          羽機車後，仍有前進相當之距離而非立即於碰撞地點
          停止。是以被告所為上開撞擊地點之辯解，核與物理
          原則及現場狀況不符，委無可採。
        次由告訴人乙○○機車仍倒置於交岔路口範圍而尚未
          進入中正路車道之情形觀之，本件兩車撞擊地點係在
          上開交岔路口內，應無疑義，且被告車輛既係以前保
          險桿前側靠右部位與告訴人乙○○機車碰撞，則發生
          撞擊時被告車輛仍在交岔路口而尚未進入中正路車道
          之事實，亦足堪認定。
        再者依九十二年度核退字第八三六○號偵查卷第二十
          九頁所附案發當時所攝現場相片兩幀顯示，在被告與
          告訴人車輛後方之交岔路口存有兩道約為東北、西南
          走向之刮地痕，惟並未由到場處理員警測繪於道路交
          通事故現場圖。經本院於九十四年一月五日現場履勘
          時提示上開相片詢問當時到場處理員警丙○○，其確
          認該二道刮地痕確係新痕跡，惟當時疏未繪製於現場
          圖，亦未丈量長度及相關位置（參本院九十四年一月
          五日勘驗筆錄第二頁）。而該刮地痕於本院履勘時雖
          已不存在，然依上開相片現場比對結果，確認相片上
          所示之刮地痕係在於相對於中正路內側車道後方交岔
          路口之位置（參上開勘驗筆錄第三頁）。再參酌該刮
          地痕往中正路方向延伸即為告訴人乙○○機車倒地處
          之情狀，實已足認該刮地痕即為本件車禍發生後告訴
          人乙○○機車倒地向中正路南向車道滑行所造成，則
          被告與告訴人車輛撞擊之地點，應即為該刮地痕東北
          方之起點後方。雖因上開相片拍攝角度及位置之限制
          ，現無法得知該刮地痕之長度與確實起點，然已可證
          明
          本件兩車撞擊之地點並非如被告所稱係在其車輛已進
          入中正路內側車道之處，而係應更靠近該交岔路口中
          央之處。
        又告訴人乙○○通過該交岔路口時原係東向行駛，發
          生本件撞擊後竟倒地向西南方向滑行相當距離，其原
          行駛方向及撞擊後滑行方向之角度達九十度以上，此
          非有強大之撞擊力道難能如此，顯見碰撞當時被告係
          以較高之車速左轉行進中。而該刮地痕之存在復與告
          訴人所稱兩車發生碰撞之地點係在上開交岔路口約相
          對於中正路中央分隔島與西側大同路分向限制線延伸
          交會處所可能造成之情形相符，足為告訴人所述本件
          車禍發生位置之佐證。是以綜合告訴人乙○○之指訴
          、現場刮地痕之位置、告訴人機車因碰撞而滑行之方
          向、距離及因此判斷被告左轉之車速等情相互以參，
          本件兩車係於上開交岔路口約在相對於中正路中央分
          隔島與西側大同路分向限制線延伸交會處撞擊，亦堪
          可認定。
        按轉彎車應讓直行車先行，但直行車尚未進入交岔路
          口，而轉彎車已達中心處開始轉彎，直行車應讓轉彎
          車先行，道路交通安全規則第一百零二條第一項第六
          款定有明文可循，是以交岔路口之中心處具判斷直行
          車與轉彎車何者具優先通行權之功能，其理甚明。而
          一般而言交岔路口之中心處原應以相交兩道路中央分
          道線延伸相交之處為斷，然本件大同路以中正路為界
          ，西側之道路較東側之道路偏南，故於西側大同路東
          向行駛之車輛至該交岔路口時，需於交岔路口內向左
          即偏北方行駛始能穿越該交岔路口而進入東側之大同
          路，此參本院卷第八十九頁現場圖及上述勘驗筆錄與
          所附相片即明，是以該交岔路口因上開特之道路形態
          而非正交，則中心處之決定即難依兩道路中央分道線
          延伸相交之處為據，而應依該路口各方向直行、轉彎
          車輛相會之實際需要而為決定。本件被告車輛係自大
          同路西向行駛欲左轉中正路，告訴人機車則是沿大同
          路東向行駛而欲直行，如謂中心處係位於東側大同路
          中央分道線與中正路中央分隔島向該交岔路口延伸交
          會之處，則左轉車輛行至該處之時因已具優先通行權
          ，此時東側大同路直行車輛雖仍有足夠道路空間可向
          左偏北而為繼續直行，然因前方左轉車已達中心處而
          需暫停讓該左轉車先行，此顯與直行車優先於轉彎車
          之行駛原則相違。是以為保障大同路東向直行車輛於
          該交岔路口內能向左即偏北行駛以順利穿越而直行至
          東側之大同路，就自東側大同路欲為左轉之車輛而言
          ，該路口之中心處應位於西側大同路中央分道線與中
          正路中央分隔島向該交岔路口延伸交會之處（即本件
          兩車發生碰撞之地點），以保留足夠之道路空間供西
          側大同路車輛優先直行通過。從而本件肇事地點係在
          該交岔路口中心處之事實，足為認定。
      (3)按汽車行駛至交岔路口，轉彎車應讓直行車先行，且汽
        車行駛時，駕駛人應注意車前狀況，並隨時採取必要之
        安全措施，道路交通安全規則第一百零二條第一項第六
        款前段、第九十四條第三項分別定有明文。本件車禍發
        生地點，係臺北縣三峽鎮○○路與中正路有號誌之交岔
        路口，被告行經該交岔路口自應依上開規定而為注意。
        而肇事當時被告所駕車輛係左轉車，告訴人乙○○所駕
        機車為直行車，依前揭規定被告即應禮讓告訴人乙○○
        優先通行。又案發當時現場天候晴，日間有自然光線，
        路面乾燥、無缺陷及障礙物，視距良好，並無不能注意
        之情事；且被告車輛既係以前保險桿前側靠右之處與告
        訴人乙○○機車碰撞，以其當時仍位於該交岔路口內左
        轉行進中之情形觀之，茍非完全未注意對向來車狀況，
        被告於駕駛座之視角當無不能看見告訴人機車之理。詎
        被告於左轉過程中仍撞擊直行之告訴人機車，其有未注
        意車前狀況並隨時採取必要安全措施之疏失，已甚顯然
        。另被告雖辯稱當時伊已通過中心處，故告訴人機車雖
        係直行然仍應禮讓伊之車輛優先通行云云，惟本件肇事
        地點係在該交岔路口中心處，已如前述，則被告稱當時
        已通過中心處云云，即無可採。且由兩車係在該中心處
        發生碰撞之情以觀，告訴人機車顯在被告車輛到達該中
        心處前即已進入交岔路口，此情形並為對向之被告所得
        察見，依道路交通安全規則第一百零二條第一項第六款
        之規定，為轉彎車之被告車輛仍無優先通行之權，而應
        讓直行之被告機車先行，是其貿然左轉而撞及直行之告
        訴人機車，對本件車禍之發生有轉彎車未讓直行車先行
        之過失，亦甚顯然。又告訴人乙○○因本件車禍受有上
        開傷害，俱如前述，是被告之過失行為與乙○○所受之
        傷害間，具有相當因果關係甚明。另雖由告訴人乙○○
        自承車禍時見對向被告的自小客車要左轉，伊停下來要
        等被告的車通過，但對方沒有過，伊就直行前進，被告
        就撞到伊等情，足徵告訴人乙○○於本件車禍時騎乘機
        車亦疏未注意車前狀況而同有過失，惟此至多僅為肇責
        分擔多寡之判斷因素，而仍難解免被告對本件車禍發生
        具有過失之認定。另臺灣省臺北縣區車輛行車事故鑑定
        委員會及臺灣省車輛行車事故覆議鑑定委員會對本件車
        禍之發生，亦認被告因轉彎車未讓直行車先行為肇事主
        因，告訴人乙○○未注意車前狀況為肇事次因，有臺灣
        省臺北縣區車輛行車事故鑑定委員會九十三年二月二十
        六日北鑑字第九二０八一號鑑定意見書及臺灣省車輛行
        車事故覆議鑑定委員會九十四年九月八日府覆議字第○
        九四○一○○五七五號函存卷可參。
  (三)綜上所述，被告所辯容屬飾卸之詞，不足採信。本案事證已
    臻明確，被告如事實欄所載之犯行洵足認定，應予依法論科
二、論罪科刑之法律適用：
  (一)按脾臟在醫學上之見解，縱使與健康無重大影響，但究屬人
    身臟器之一，既毀敗至不治而割除，應屬重傷害（最高法院
    八十七年度臺上字第二二八一號、八十九年度臺上字第三二
    六三號刑事判決意旨參照）。本件偵查卷中財團法人恩主公
    醫院九十三年三月二十三日（九三）恩醫事字第Ｏ三七一號
    函附病歷摘要紀錄，雖認告訴人乙○○車禍後復原情形良好
    ，並無腹內膿瘍或再度出血之後遺症，惟因部分胰臟已經切
    除，是否以後會有糖尿病等症狀，仍須定期回門診追蹤，其
    餘並無所謂傷勢已達重大不治或難治程度等語。然該函就告
    訴人乙○○之傷勢是否屬重傷害，並未就乙○○於車禍發生
    後，因脾臟嚴重破裂經手術全部切除是否屬刑法上之重傷害
    而為進一步認定，故尚難依恩主公醫院前開覆函，即遽認乙
    ○○所受之傷害，尚未達重傷害程度。而告訴人乙○○之脾
    臟因本件車禍遭全部切除，雖脾臟之功能可由其他淋巴組織
    替代，惟其人體免疫能力已減低，身體遭受外界侵害之危險
    增加，對身體自然防衛系統已生重大影響，且脾臟之功能已
    無法回復正常運作之狀態，對於身體及健康，實已有重大不
    治之傷害（臺灣高等法院九十二年度交上易字第四三六號、
    第一一九號判決亦採相同見解），而屬刑法第十條第四項第
    六款所定重傷害。
  (二)核被告丁○○所為，係犯刑法第二百八十四條第一項後段之
    過失致重傷罪。聲請人認被告係犯刑法第二百八十四條第一
    項前段之普通過失傷害罪，容有未合，所引聲請簡易判決處
    刑之法條應予變更。又本件車禍發生後，被告在有偵查犯罪
    職權之公務員查知其為犯人前，主動向接獲報案前來處理之
    臺北縣警察局三峽分局警員丙○○陳述犯罪而接受裁判，有
    臺北縣警察局偵辦交通事故案件涉嫌人是否自首調查表乙紙
    在卷可憑，則被告於其犯罪未發覺前，向警申告犯罪之事實
    並接受裁判，應依刑法第六十二條前段自首之規定減輕其刑
    。
  (三)原審同上認定，並審酌本件車禍肇事主因為被告行經交岔路
    口轉彎車未讓直行車先行，被告之過失程度，及告訴人乙○
    ○對於本件車禍之發生與有過失，其受傷情節嚴重，被告犯
    後態度，迄未與告訴人達成和解及賠償所受損害等一切情形
    ，量處有期徒刑四月，並諭知易科罰金之折算標準，其認事
    用法核無違誤，量刑亦屬妥適。公訴人循告訴人之請求上訴
    謂被告肇事後未曾探視，亦未賠償，犯後態度不佳，量處有
    期徒刑四月殊嫌過輕云云，及被告上訴意旨否認有何過失犯
    罪云云，指摘原判決違誤，求予撤銷改判，均無理由，應俱
    予駁回。
據上論斷，應依刑事訴訟法四百五十五條之一第一項、第三項、
第三百六十八條，判決如主文。
中　　華　　民　　國　　94　　年　　11　　月　　25　　日
                  刑事第十庭  審判長法　官  侯  志  融
                                    法  官  張  宏  節
                                    法  官  楊  博  欽
以上正本證明與原本無異
本件不得上訴
                                    書記官　曾美滋
中　　華　　民　　國　　94　　年　　11　　月　　25　　日
附錄本案論罪科刑法條全文：
中華民國刑法第二百八十四條
  因過失傷害人者，處六月以下有期徒刑、拘役或五百元以下罰
  金，致重傷者，處一年以下有期徒刑、拘役或五百元以下罰金
  。
  從事業務之人，因業務上之過失傷害人者，處一年以下有期徒
  刑、拘役或一千元以下罰金，致重傷者，處三年以下有期徒刑
  、拘役或二千元以下罰金。
